---
title: "Capítulo 2d — Gráficos con R base"
output: html_document
---

**Sesión 2d · 2 horas**
Script de práctica: [`sesiones/sesion02d_graficos_base.R`](../../sesiones/sesion02d_graficos_base.R)

[← Capítulo 2c](capitulo02c_dataframes_base.md) · [Índice](../../README.md) · [Capítulo 3 →](capitulo03_importacion_dplyr.md)

## Objetivo

Graficar con las funciones de base R (`plot()`, `barplot()`, `hist()`, `boxplot()`) antes de llegar a ggplot2 en el [capítulo 4](capitulo04_agregacion_tidyr_ggplot2.md). Son las funciones más rápidas para explorar datos mientras trabajas — sin necesidad de cargar tidyverse — y entender qué automatiza ggplot2 te ayuda a apreciar la diferencia cuando lo veas.

## 1. plot(): dispersión de puntos

`plot(x, y)` es la función más general de base R: con dos vectores numéricos dibuja un gráfico de dispersión.

```{r chunk-01}
plot(mtcars$wt, mtcars$mpg)
```

Como cualquier función de base R, se personaliza con argumentos: `main` (título), `xlab`/`ylab` (etiquetas de eje), `col` (color) y `pch` (tipo de punto):

```{r chunk-02}
plot(mtcars$wt, mtcars$mpg,
  main = "Peso vs. rendimiento",
  xlab = "Peso (miles de lb)", ylab = "Millas por galón",
  pch = 19, col = "steelblue"
)
```

## 2. plot(): líneas

El mismo `plot()` dibuja líneas en vez de puntos con el argumento `type`: `"l"` para línea, `"b"` para puntos y línea juntos (*both*).

```{r chunk-03}
ventas_mensuales <- c(120, 135, 128, 150, 145, 160, 158, 170, 165, 180, 190, 200)
meses <- 1:12

plot(meses, ventas_mensuales, type = "l")

plot(meses, ventas_mensuales,
  type = "b", col = "darkgreen", pch = 16,
  main = "Ventas mensuales", xlab = "Mes", ylab = "Ventas (miles)"
)
```

## 3. barplot(): barras

`barplot()` espera un vector ya resumido (no datos crudos) — normalmente el resultado de `table()`, que cuenta cuántas veces aparece cada valor:

```{r chunk-04}
conteo_cyl <- table(mtcars$cyl)
conteo_cyl

barplot(conteo_cyl,
  main = "Autos por número de cilindros",
  xlab = "Cilindros", ylab = "Cantidad", col = "coral"
)
```

## 4. hist(): distribución

`hist()` sí toma el vector de datos crudo: agrupa los valores en intervalos (*bins*) y cuenta cuántas observaciones caen en cada uno.

```{r chunk-05}
hist(mtcars$mpg)

hist(mtcars$mpg,
  breaks = 10, col = "lightblue",
  main = "Distribución de millas por galón", xlab = "mpg"
)
```

`breaks` controla (aproximadamente) cuántos intervalos usar — más intervalos dan más detalle, pero también más ruido visual.

## 5. boxplot(): cajas

`boxplot()` resume una distribución con cuartiles: la caja va del primer al tercer cuartil, la línea interior es la mediana, y los "bigotes" se extienden hasta 1.5 veces el rango intercuartílico (los puntos más allá son valores atípicos).

```{r chunk-06}
boxplot(mtcars$mpg)
```

Con la **interfaz de fórmula** `y ~ x` se compara la distribución de `y` entre grupos definidos por `x` — la misma sintaxis de fórmula que vas a usar con `lm()` en el [capítulo 7](capitulo07_regresion_lineal.md):

```{r chunk-07}
boxplot(mpg ~ cyl,
  data = mtcars,
  main = "mpg por número de cilindros",
  xlab = "Cilindros", ylab = "mpg", col = "lightyellow"
)
```

## 6. Paneles múltiples y personalización

`par(mfrow = c(filas, columnas))` divide la ventana gráfica en varios paneles, útil para comparar gráficos lado a lado:

```{r chunk-08}
par(mfrow = c(1, 2))
hist(mtcars$mpg, col = "lightblue", main = "Histograma")
boxplot(mtcars$mpg, col = "lightyellow", main = "Boxplot")
par(mfrow = c(1, 1))    # regresar a un panel por gráfico
```

Sin `par(mfrow = c(1, 1))` al final, los siguientes gráficos del script se seguirían dibujando en un panel dividido — fácil de olvidar y una fuente común de confusión.

## Ejercicio

Usando el dataset incluido `mtcars`:

a. haz un boxplot de `hp` separado por `am` (0 = automático, 1 = manual)
b. haz un barplot con el conteo de autos por número de marchas (`gear`)
c. haz un histograma de `disp` con 15 *breaks*

## Ejemplo: temperatura diaria de una ciudad

```{r chunk-09}
dias <- 1:30
temperatura <- c(
  18, 19, 17, 20, 22, 21, 19, 18, 20, 23,
  24, 22, 21, 19, 18, 17, 19, 21, 23, 25,
  26, 24, 22, 20, 19, 18, 20, 22, 24, 23
)

plot(dias, temperatura,
  type = "l", col = "firebrick",
  main = "Temperatura diaria", xlab = "Día", ylab = "°C"
)

hist(temperatura, col = "lightblue", main = "Distribución de temperaturas")
```

Combinar las cuatro funciones de este capítulo sobre los mismos datos es un buen ejercicio de cuándo usar cada una: serie de tiempo con `plot()`, distribución con `hist()`, conteo por categoría con `barplot()`, comparación entre categorías con `boxplot()`.

```{r chunk-10}
categoria <- ifelse(temperatura < 20, "fría", ifelse(temperatura < 24, "templada", "cálida"))
conteo_categoria <- table(categoria)

barplot(conteo_categoria,
  main = "Días por categoría de temperatura",
  col = c("tomato", "gold", "skyblue")
)

boxplot(temperatura ~ categoria,
  main = "Temperatura por categoría",
  xlab = "Categoría", ylab = "°C", col = "lightgreen"
)
```

## Ejercicios

2. Crea un vector `precipitacion` de 30 valores (inventa datos razonables en mm) y grafica su serie de tiempo con `plot(type = "l")`.
3. **Reto:** usando `dias`, `temperatura` y `precipitacion`, usa `par(mfrow = c(1, 2))` para mostrar ambas series de tiempo lado a lado en la misma ventana gráfica.

---

[← Capítulo 2c](capitulo02c_dataframes_base.md) · [Índice](../../README.md) · [Capítulo 3 →](capitulo03_importacion_dplyr.md)
