---
title: "Capítulo 2 — Funciones propias y familia apply"
output: html_document
---

**Sesión 2 · Día 1, tarde · 2 horas**
Script de práctica: [`sesiones/sesion02_funciones_apply.R`](../../sesiones/sesion02_funciones_apply.R)

[← Capítulo 1](capitulo01_vectores_tipos.md) · [Índice](../../README.md) · [Capítulo 2b →](capitulo02b_matrices.md)

## Objetivo

Manejar `NA` correctamente, dominar las estructuras de control de R (`for`, `if`/`else`, `while`, `repeat`, `break`/`next`, `switch`), escribir funciones propias (incluyendo `return()`, funciones anónimas, ámbito de variables y recursión), y usar la familia `apply` completa (`sapply`, `lapply`, `vapply`, `tapply`, `mapply`) como puente entre loops y vectorización.

## 1. NA: el valor faltante

`NA` representa un dato faltante y **se propaga** por default: cualquier operación que lo incluya da `NA`, a menos que le digas explícitamente que lo ignore.

```{r chunk-01}
w <- c(1, 2, NA, 4)
sum(w)                   # NA
sum(w, na.rm = TRUE)     # 7
is.na(w)
mean(w, na.rm = TRUE)
```

Este comportamiento es intencional: R prefiere avisarte de un dato faltante en vez de ocultarlo silenciosamente. El costo es que tienes que acordarte de `na.rm = TRUE` en casi todas las funciones de resumen.

## 2. Estructuras de control

El `for` y el `if`/`else` funcionan como en cualquier lenguaje, con una nota de sintaxis: `1:3` es azúcar sintáctica para `seq(1, 3)`.

```{r chunk-02}
for (i in 1:3) print(i)

n <- 7
if (n %% 2 == 0) {
  print("par")
} else {
  print("impar")
}
```

Lo distintivo de R es `ifelse()`, la versión **vectorizada** de un if/else escalar — evalúas la condición sobre un vector completo de una sola vez:

```{r chunk-03}
ifelse(v %% 4 == 0, "múltiplo de 4", "no")
```

R también tiene `while` (se repite mientras la condición sea `TRUE`) y `repeat` (un loop infinito que **siempre** necesita un `break` para terminar):

```{r chunk-04}
contador <- 1
while (contador <= 3) {
  print(contador)
  contador <- contador + 1
}

contador <- 1
repeat {
  print(contador)
  contador <- contador + 1
  if (contador > 3) break
}
```

`break` y `next` funcionan igual que en la mayoría de los lenguajes: `break` sale del loop por completo, `next` salta directo a la siguiente iteración.

```{r chunk-05}
for (i in 1:10) {
  if (i %% 2 == 0) next        # salta los pares
  if (i > 7) break             # se detiene antes de llegar a 10
  print(i)
}
```

Para evitar una cadena larga de `if`/`else if` cuando comparas una sola variable contra varios valores posibles, `switch()` es más legible:

```{r chunk-06}
dia <- "mar"
tipo_dia <- switch(
  dia,
  sab = ,                      # sin cuerpo: "cae" al siguiente caso (como en C)
  dom = "fin de semana",
  "día entre semana"           # valor por default si no coincide ningún caso
)
tipo_dia
```

## 3. Funciones propias

Definir una función es similar a otros lenguajes, pero R tiene dos convenciones muy usadas: argumentos con valor por default, y `...` (dots) para reenviar argumentos extra a funciones internas sin tener que declararlos uno por uno.

```{r chunk-07}
estandarizar <- function(x, na.rm = TRUE) {
  (x - mean(x, na.rm = na.rm)) / sd(x, na.rm = na.rm)
}
estandarizar(v)

resumen <- function(x, ...) {
  c(media = mean(x, ...), sd = sd(x, ...))
}
resumen(w, na.rm = TRUE)
```

El patrón `...` es muy común en el tidyverse: te permite escribir funciones "delgadas" que delegan el trabajo pesado a funciones ya existentes, sin perder flexibilidad.

Por default, una función de R regresa el valor de la **última expresión evaluada** (retorno implícito) — así están escritas `estandarizar()` y `resumen()` de arriba. `return()` es igual de válido y a veces más claro, sobre todo para salir antes de tiempo:

```{r chunk-08}
clasificar <- function(x) {
  if (is.na(x)) {
    return("sin dato")
  }
  if (x >= 60) {
    return("aprobado")
  }
  "reprobado"      # última expresión: se regresa sin necesidad de return()
}
clasificar(75)
clasificar(40)
clasificar(NA)
```

Cuando una función se usa una sola vez — típicamente dentro de `sapply()`/`lapply()` — no siempre vale la pena nombrarla. R permite dos sintaxis equivalentes para funciones anónimas (lambda):

```{r chunk-09}
sapply(1:5, function(x) x^2)     # sintaxis clásica
sapply(1:5, \(x) x^2)             # azúcar sintáctica desde R 4.1
```

Una función ve las variables definidas fuera de ella (su entorno), pero lo que se crea **dentro** de la función no existe afuera: cada llamada trabaja con su propia copia local.

```{r chunk-10}
z <- 100
sumar_a_z <- function(x) {
  z <- z + x   # este z es una copia local; no modifica el z de afuera
  z
}
sumar_a_z(5)
z              # sigue siendo 100: la función no tiene efectos secundarios
```

Una función también puede llamarse a sí misma (recursión). Como en cualquier lenguaje, necesita un caso base para no recursar infinitamente:

```{r chunk-11}
factorial_recursivo <- function(n) {
  if (n <= 1) return(1)          # caso base
  n * factorial_recursivo(n - 1) # llamada recursiva
}
factorial_recursivo(5)   # 5 * 4 * 3 * 2 * 1 = 120
```

## 4. Listas: la estructura heterogénea

A diferencia de un vector (homogéneo), una lista puede contener elementos de distintos tipos — el equivalente de un `dict` o un `struct`.

```{r chunk-12}
persona <- list(nombre = "Ana", edad = 27, notas = c(9, 8, 10))
```

Aquí `nombre` es texto, `edad` es un número y `notas` es un vector — los tres conviven en la misma lista sin problema.

### $, [[ ]] y [ ]: tres formas de indexar

Esta es la parte que más confunde al principio, porque cada una regresa algo distinto:

```{r chunk-12b}
persona$nombre        # "Ana" -- el contenido, por nombre
persona[["nombre"]]   # "Ana" -- el contenido, equivalente a $
persona["nombre"]     # una LISTA con un elemento llamado "nombre"
```

`$` y `[[ ]]` extraen el contenido real del elemento. `[ ]` con corchete simple, en cambio, siempre regresa **otra lista**, aunque solo tenga un elemento — el mismo patrón que ya viste en vectores, donde `[ ]` selecciona un subconjunto sin "bajar de nivel", mientras que `[[ ]]` sí extrae el valor de adentro.

La regla práctica: usa `[[ ]]` o `$` cuando quieras trabajar con el valor en sí; usa `[ ]` cuando quieras quedarte con un subconjunto de la lista, todavía como lista.

`$` solo funciona con nombres literales; si el nombre está en una variable, necesitas `[[ ]]`:

```{r chunk-12c}
campo <- "edad"
persona[[campo]]   # funciona
# persona$campo    # NO funciona -- busca un elemento llamado "campo", que no existe
```

### Modificar una lista

```{r chunk-12d}
persona$telefono <- "555-1234"     # agrega un elemento nuevo
persona$edad <- 28                  # modifica uno existente
persona$telefono <- NULL            # asignar NULL BORRA el elemento
```

### Listas anidadas

Una lista puede contener otras listas, y se accede encadenando `$` o `[[ ]]`:

```{r chunk-12e}
curso <- list(
  nombre = "Modelación Estadística",
  alumnos = list(
    ana = list(edad = 27, promedio = 9.1),
    luis = list(edad = 25, promedio = 8.4)
  )
)
curso$alumnos$ana$promedio    # 9.1
curso[["alumnos"]][["luis"]][["edad"]]   # 25, mismo resultado con [[ ]]
```

### unlist(): aplanar una lista

Convierte una lista (si sus elementos son "aplanables", típicamente vectores atómicos) en un solo vector, coercionando al tipo más general si hace falta:

```{r chunk-12f}
unlist(list(a = 1, b = 2, c = 3))    # vector numérico con nombres
unlist(list(1, "dos", 3))             # todo se vuelve character
```

### Listas vs. vectores vs. data frames

Un **vector** es homogéneo (todo del mismo tipo) y de una sola dimensión. Una **lista** es heterogénea y de una sola dimensión (aunque sus elementos pueden tener cualquier tamaño). Un **data frame** es, por debajo, una lista de vectores de **igual longitud** — por eso `df$columna` funciona igual que `lista$elemento`: un data frame es literalmente una lista con una restricción extra (todas las columnas del mismo largo) y una forma de imprimirse como tabla.

```{r chunk-12g}
str(persona)     # tu mejor amigo para inspeccionar cualquier objeto
```

`str()` (structure) es la primera función que deberías correr cuando no sabes qué forma tiene un objeto — funciona con listas, data frames, modelos ajustados, prácticamente cualquier cosa.

## 5. Familia apply: el puente entre loops y vectorización

Cuando necesitas aplicar una función a cada elemento de una lista o a cada columna de un data frame, la familia `apply` es la alternativa idiomática a escribir un `for`.

```{r chunk-13}
lista_vectores <- list(a = 1:5, b = 6:10, c = 11:15)

sapply(lista_vectores, mean)      # simplifica a vector/matriz cuando puede
lapply(lista_vectores, mean)      # siempre regresa lista
vapply(lista_vectores, mean, numeric(1))  # como sapply, con tipo esperado explícito
```

`sapply()` es tu punto de entrada natural. Si el resultado no se puede simplificar de forma consistente, R regresa una lista de todos modos — en ese caso, o cuando quieres una garantía de tipo, usa `lapply()` o `vapply()`.

También funciona sobre un data frame, columna por columna: un data frame es, por debajo, una lista de vectores de igual longitud, así que `sapply()` lo recorre igual que a la lista de arriba. Aquí seleccionamos columnas con `$` (ya visto) en vez de la indexación `[, cols]`, que se ve más adelante en las sesiones de matrices y data frames:

```{r chunk-14}
sapply(list(mpg = mtcars$mpg, hp = mtcars$hp, wt = mtcars$wt), mean)
```

Dos miembros más de la familia cubren casos que `sapply()`/`lapply()`/`vapply()` no resuelven directamente: aplicar una función **por grupo**, y aplicar una función recorriendo **varios** vectores a la vez.

`tapply(X, INDEX, FUN)` aplica `FUN` a `X`, pero agrupado según `INDEX` — es el equivalente en base R de `group_by()` + `summarize()` de dplyr, que verás en la sesión 3:

```{r chunk-15}
notas <- c(85, 90, 78, 92, 60, 75)
grupo <- c("A", "A", "B", "B", "C", "C")
tapply(notas, grupo, mean)
```

`mapply(FUN, ...)` es la versión "multivariada" de `sapply()`: en vez de recorrer un solo vector, recorre **varios** en paralelo, pasándole a `FUN` un elemento de cada uno en cada llamada:

```{r chunk-16}
precios <- c(100, 250, 80)
cantidades <- c(2, 1, 3)
mapply(function(precio, cantidad) precio * cantidad, precios, cantidades)
```

Con esto ya viste toda la familia. Un resumen rápido para tenerlo a la mano:

| Función | Entrada | Salida |
|---|---|---|
| `sapply()` | vector/lista | simplifica si puede (vector/matriz), si no una lista |
| `lapply()` | vector/lista | siempre una lista |
| `vapply()` | vector/lista | como `sapply()`, pero exige el tipo de salida (más seguro) |
| `tapply()` | vector + grupo | un resultado por grupo |
| `mapply()` | varios vectores | recorre todos en paralelo |
| `apply()` | matriz/data.frame | por fila o columna (lo verás en la sesión 2c) |

## Ejemplo: procesar varios grupos con una función propia

Un ejemplo que combina `NA`, control de flujo, función propia y la familia `apply` — el tipo de mini-pipeline que vas a construir seguido.

```{r chunk-15}
grupo_A <- c(78, 92, NA, 55, 88)
grupo_B <- c(60, NA, NA, 71, 45)
grupo_C <- c(95, 89, 91, 84, 99)
grupos <- list(A = grupo_A, B = grupo_B, C = grupo_C)

# Función propia que resume un grupo: cuántos NA tiene, el promedio (sin
# NA) y si el grupo "aprueba" en general (promedio >= 60). Si más de la
# mitad del grupo son NA, no tiene sentido calcular un promedio confiable.
resumen_grupo <- function(x) {
  n_na <- sum(is.na(x))
  prom <- mean(x, na.rm = TRUE)

  if (n_na > length(x) / 2) {
    return(c(n_na = n_na, promedio = NA, aprueba = NA))
  }

  aprueba <- if (prom >= 60) 1 else 0
  c(n_na = n_na, promedio = round(prom, 1), aprueba = aprueba)
}

# Aplicar la función a cada grupo con sapply() -> una matriz, un grupo por columna
resultado <- sapply(grupos, resumen_grupo)
resultado
```

`sapply()` sobre una lista de vectores, donde cada llamada regresa un vector con nombres, simplifica el resultado a una **matriz** (una columna por grupo, una fila por estadístico) — es un patrón muy común para resumir varios conjuntos de datos de una sola vez.

```{r chunk-16}
# ¿Cuántos grupos aprueban en total? (recorriendo el resultado con un for,
# a propósito, para practicar control de flujo -- en la práctica usarías
# sum() directamente sobre la fila "aprueba")
total_aprueban <- 0
for (nombre_grupo in colnames(resultado)) {
  if (!is.na(resultado["aprueba", nombre_grupo]) &&
      resultado["aprueba", nombre_grupo] == 1) {
    total_aprueban <- total_aprueban + 1
  }
}
total_aprueban
```

Nota el uso de `!is.na(...) && ...` en la condición del `if`: es exactamente el patrón de corto-circuito que viste en el capítulo 0 — si el primer resultado es `NA`, ni siquiera se evalúa la comparación `== 1`, evitando un error.

## Ejercicios

1. Crea un vector `edades` con al menos 8 valores numéricos, incluyendo un `NA`. Calcula la media y la desviación estándar ignorando el `NA`.
2. Escribe una función `rango()` que reciba un vector y regrese `max(x) - min(x)`, ignorando NAs por default pero permitiendo cambiarlo con un argumento `na.rm`.
3. Usando `mtcars`, calcula con `sapply()` la media y la desviación estándar de cada columna numérica.
4. Usando `while`, imprime los primeros 5 números de Fibonacci (1, 1, 2, 3, 5).
5. Con un `for` y `next`/`break`, imprime los múltiplos de 3 entre 1 y 30, pero detente en cuanto encuentres uno mayor a 20.
6. Escribe una función `es_par(x)` que regrese `TRUE`/`FALSE` usando `return()` dentro de un `if`/`else` (en vez de dejar el retorno implícito).
7. Reescribe el ejercicio 6 como función anónima con `\(x) ...` y úsala directamente dentro de un `sapply()` sobre el vector `1:10`.
8. Escribe una función recursiva `fibonacci(n)` que regrese el n-ésimo número de Fibonacci (`fibonacci(1) = 1`, `fibonacci(2) = 1`, `fibonacci(n) = fibonacci(n-1) + fibonacci(n-2)`). Compara el resultado con tu solución iterativa del ejercicio 4.
9. Usando `notas` y `grupo` (o tus propios vectores), calcula con `tapply()` la desviación estándar por grupo, además del promedio que ya viste.
10. Usa `mapply()` para combinar un vector de nombres y un vector de edades (tú los inventas) en un vector de textos tipo `"Ana tiene 27 años"`, con una función anónima.
11. Escribe tu propia función `resumen_ventas(x)` que reciba un vector de montos de venta (con algunos `NA`) y regrese un vector con nombres: `n_na`, `promedio`, y una bandera `meta_cumplida` (`1` si el promedio `>= 500`, `0` si no, `NA` si más de la mitad del vector son `NA`). Pruébala con `sapply()` sobre una lista `ventas_por_dia` con al menos 3 vectores.
12. **Reto:** modifica tu función `resumen_ventas()` para que, en vez de un vector con nombres, regrese una **lista** con un elemento extra `posiciones_na` que sea el vector de posiciones (`which()`) donde hay `NA` en ese vector.
13. Crea una lista `libro` con título, autor, año y un vector de calificaciones. Accede al autor con `$` y a las calificaciones con `[[ ]]`. Cambia el año, agrega un campo `genero`, y luego bórralo (asignando `NULL`).
14. **Reto:** crea una lista anidada con al menos dos estudiantes, cada uno con nombre y un vector de calificaciones por materia. Usa `unlist()` sobre las calificaciones de un estudiante para calcular su promedio con `mean()`.

---

[← Capítulo 1](capitulo01_vectores_tipos.md) · [Índice](../../README.md) · [Capítulo 2b →](capitulo02b_matrices.md)
