---
title: "Capítulo 2b — Matrices"
output: html_document
---

**Sesión 2b · 2 horas**
Script de práctica: [`sesiones/sesion02b_matrices.R`](../../sesiones/sesion02b_matrices.R)

[← Capítulo 2](capitulo02_funciones_apply.md) · [Índice](../../README.md) · [Capítulo 2c →](capitulo02c_dataframes_base.md)

## Objetivo

Crear y operar con matrices, seleccionar filas/columnas/elementos, y representar datos categóricos con `factor()`. Es el puente natural entre los vectores del [capítulo 1](capitulo01_vectores_tipos.md) y los data frames del [capítulo 2c](capitulo02c_dataframes_base.md).

## 1. Matrices

Una matriz es, conceptualmente, un vector con dos dimensiones: todos sus elementos son del mismo tipo, igual que un vector. Se crea con `matrix()`.

```{r chunk-01}
m <- matrix(1:12, nrow = 3, ncol = 4)
m

# byrow = TRUE llena la matriz por filas en vez de por columnas (el default)
m2 <- matrix(1:12, nrow = 3, ncol = 4, byrow = TRUE)
m2

dim(m)        # dimensiones: filas, columnas
nrow(m)
ncol(m)
```

## 2. Operaciones con matrices

```{r chunk-02}
a <- matrix(1:4, nrow = 2)
b <- matrix(5:8, nrow = 2)

a + b            # suma elemento por elemento
a * b            # producto elemento por elemento (¡NO es multiplicación matricial!)
a %*% b          # multiplicación matricial real
t(a)             # transpuesta
solve(matrix(c(2, 0, 0, 2), nrow = 2))   # inversa (matriz cuadrada e invertible)
```

La distinción entre `*` (elemento por elemento) y `%*%` (multiplicación matricial) es la fuente de error más común al trabajar con matrices en R — vale la pena memorizarla desde ahora.

## 3. Filas y columnas

```{r chunk-03}
rownames(m) <- c("f1", "f2", "f3")
colnames(m) <- c("c1", "c2", "c3", "c4")
m

# Agregar una fila o columna nueva
rbind(m, c(100, 200, 300, 400))
cbind(m, c(1000, 2000, 3000))
```

Sumar o promediar por fila o columna es tan común que R trae funciones dedicadas, más rápidas y más legibles que escribir un loop:

```{r chunk-04}
rowSums(m)
colSums(m)
rowMeans(m)
colMeans(m)
```

## 4. Seleccionar elementos de una matriz

El patrón general es `m[fila, columna]`. Dejar un lado vacío selecciona "todas" las filas o columnas de ese lado.

```{r chunk-05}
m[1, 2]        # elemento en la fila 1, columna 2
m[1, ]         # toda la fila 1
m[, 2]         # toda la columna 2
m[1:2, c(1, 3)]  # sub-matriz: filas 1-2, columnas 1 y 3

# También puedes indexar por nombre, si le pusiste rownames/colnames
m["f1", "c2"]
```

## 5. Categorías con la función factor()

`factor()` representa datos categóricos: un vector de texto con un conjunto fijo — y opcionalmente ordenado — de "niveles" (`levels`).

```{r chunk-06}
talla <- c("M", "S", "L", "M", "S", "L", "L")
talla_factor <- factor(talla)
talla_factor
levels(talla_factor)
table(talla_factor)      # conteo por categoría
```

Cuando el orden de las categorías importa (por ejemplo, una escala de satisfacción), `ordered = TRUE` habilita comparaciones (`<`, `>`) entre categorías:

```{r chunk-07}
satisfaccion <- factor(
  c("bajo", "alto", "medio", "alto"),
  levels = c("bajo", "medio", "alto"),
  ordered = TRUE
)
satisfaccion
satisfaccion[1] < satisfaccion[2]   # "bajo" < "alto" -> TRUE, gracias al orden
```

`factor()` va a reaparecer más adelante en el curso: es exactamente el mecanismo que usa `lm()`/`glm()` internamente para manejar predictores categóricos (capítulo 7 en adelante).

## Ejercicio

Crea una matriz `notas` de 4 alumnos (filas) × 3 exámenes (columnas) con calificaciones entre 0 y 100 (tú eliges los valores). Luego:

a. ponle nombres a las filas (`alumno1`, `alumno2`, ...) y a las columnas (`examen1`, `examen2`, `examen3`)
b. calcula el promedio de cada alumno (por fila)
c. calcula el promedio de cada examen (por columna)
d. crea un factor `aprobado` que sea `"sí"` si el promedio del alumno es mayor o igual a 60, y `"no"` en caso contrario

## Ejemplo: ventas mensuales por sucursal

```{r chunk-08}
ventas <- matrix(
  c(120, 135, 150, 300, 280, 310, 90, 95, 100, 200, 210, 190),
  nrow = 4, byrow = TRUE
)
rownames(ventas) <- c("Centro", "Norte", "Sur", "Poniente")
colnames(ventas) <- c("Ene", "Feb", "Mar")
ventas

# Total por sucursal (por fila) y quién vendió más en el trimestre
total_sucursal <- rowSums(ventas)
total_sucursal
rownames(ventas)[which.max(total_sucursal)]

# Crecimiento de enero a marzo, por sucursal, como porcentaje
crecimiento <- (ventas[, "Mar"] - ventas[, "Ene"]) / ventas[, "Ene"] * 100
round(crecimiento, 1)
```

Combinar `rowSums()` con indexación por nombre de columna (`ventas[, "Mar"]`) es mucho más legible que acordarte de si marzo es la columna 3 — vale la pena ponerle nombres a filas y columnas apenas puedas.

```{r chunk-09}
# Clasificar sucursales por desempeño total con un factor ordenado
desempeno <- ifelse(total_sucursal >= 600, "alta",
              ifelse(total_sucursal >= 300, "media", "baja"))
desempeno <- factor(desempeno, levels = c("baja", "media", "alta"), ordered = TRUE)
data.frame(sucursal = rownames(ventas), total = total_sucursal, desempeno)

# ¿Qué proporción de las ventas totales del trimestre aportó cada sucursal?
proporcion <- total_sucursal / sum(ventas)
round(proporcion * 100, 1)
```

## Ejercicios

2. Crea tu propia matriz `produccion` de 3 fábricas (filas) × 4 trimestres (columnas) con valores inventados. Calcula qué trimestre tuvo más producción combinando **todas** las fábricas (usa `colSums()`).
3. **Reto:** crea una matriz `temperaturas` de 3 ciudades × 4 estaciones del año con valores inventados. Usando `%*%`, multiplícala por un vector de pesos `c(0.25, 0.25, 0.25, 0.25)` para obtener, en una sola operación, el promedio anual ponderado de cada ciudad.

---

[← Capítulo 2](capitulo02_funciones_apply.md) · [Índice](../../README.md) · [Capítulo 2c →](capitulo02c_dataframes_base.md)
