---
title: "Capítulo 8 — Diagnóstico de supuestos y ANOVA"
output: html_document
---

**Sesión 8 · Día 4, tarde · 2 horas**
Script de práctica: [`sesiones/sesion08_diagnostico_anova.R`](../../sesiones/sesion08_diagnostico_anova.R)

[← Capítulo 7](capitulo07_regresion_lineal.md) · [Índice](../../README.md) · [Capítulo 9 →](capitulo09_glm.md)

## Objetivo

Trabajar con interacciones entre predictores, diagnosticar los supuestos de un modelo lineal, y comparar modelos anidados con ANOVA.

```{r chunk-01}
library(tidyverse)
library(broom)

datos <- as_tibble(mpg)
modelo_multi <- lm(hwy ~ displ + cyl + class, data = datos)
```

## 1. Interacciones

Una interacción permite que el efecto de un predictor cambie según el nivel de otro. `y ~ x * grupo` es azúcar sintáctica para `y ~ x + grupo + x:grupo`.

```{r chunk-02}
modelo_interaccion <- lm(hwy ~ displ * drv, data = datos)
summary(modelo_interaccion)

ggplot(datos, aes(displ, hwy, color = drv)) +
  geom_point(alpha = 0.5) +
  geom_smooth(method = "lm", se = FALSE) +
  labs(title = "Interacción displ:drv") +
  theme_minimal()
```

Si las líneas de tendencia por grupo en la gráfica anterior tienen pendientes claramente distintas, es una señal visual de que la interacción importa.

## 2. Diagnóstico de supuestos

Los supuestos clásicos de `lm()` son: linealidad, homocedasticidad (varianza constante de los residuos), normalidad de los residuos, independencia, y ausencia de multicolinealidad severa entre predictores.

R trae un diagnóstico visual integrado con un solo comando:

```{r chunk-03}
par(mfrow = c(2, 2))
plot(modelo_multi)      # 4 gráficos de diagnóstico clásicos de R
par(mfrow = c(1, 1))
```

Cómo leer cada uno de los cuatro paneles:

1. **Residuals vs Fitted** — ¿hay un patrón visible? Si sí, sugiere violación de linealidad u homocedasticidad.
2. **Normal Q-Q** — ¿los residuos se alinean con la diagonal? Si sí, se ven razonablemente normales.
3. **Scale-Location** — otra forma de revisar homocedasticidad (varianza constante de los residuos).
4. **Residuals vs Leverage** — identifica observaciones influyentes mediante la distancia de Cook.

Para multicolinealidad entre predictores, el diagnóstico estándar es el **VIF** (Variance Inflation Factor):

```{r chunk-04}
# install.packages("car")
car::vif(modelo_multi)     # VIF > 5-10 sugiere colinealidad problemática
```

Y si prefieres construir tus propios diagnósticos con ggplot2 en vez de los gráficos base de R, `broom::augment()` te da los residuos y valores ajustados en formato tibble:

```{r chunk-05}
aug <- augment(modelo_multi)
ggplot(aug, aes(.fitted, .resid)) +
  geom_point(alpha = 0.4) +
  geom_hline(yintercept = 0, linetype = "dashed") +
  labs(title = "Residuos vs. valores ajustados") +
  theme_minimal()
```

## 3. ANOVA y comparación de modelos anidados

`anova()` aplicado a dos modelos anidados responde una pregunta muy concreta: ¿el modelo más grande explica significativamente más varianza que el más chico, o la mejora es solo ruido?

```{r chunk-06}
modelo_simple <- lm(hwy ~ displ, data = datos)
anova(modelo_simple, modelo_multi)
```

`anova()` sobre un solo modelo con un factor es equivalente a comparar medias entre grupos (el ANOVA "clásico" de un curso de estadística):

```{r chunk-07}
modelo_anova <- lm(hwy ~ class, data = datos)
anova(modelo_anova)
```

## Ejemplo: diagnóstico completo y decisión informada

```{r chunk-08}
aug_multi <- augment(modelo_multi)

# Normalidad de los residuos: complementa el Q-Q plot con una prueba formal
# (shapiro.test(), del capítulo 6) -- H0: los residuos son normales
shapiro.test(aug_multi$.resid)
```

`shapiro.test()` es la contraparte formal de mirar el Q-Q plot: si el p-value es chico, hay evidencia de que los residuos no son normales — pero en muestras grandes hasta desviaciones triviales de normalidad dan p-values chicos, así que conviene interpretarlo junto con el gráfico, no en su lugar.

```{r chunk-09}
# Observaciones influyentes: distancia de Cook > 4/n es una regla práctica
# común (no es un umbral mágico, pero sirve como primer filtro)
umbral_cook <- 4 / nrow(aug_multi)
idx_influyentes <- which(aug_multi$.cooksd > umbral_cook)
length(idx_influyentes)
aug_multi[idx_influyentes, c("hwy", ".fitted", ".resid", ".cooksd")]
```

Y la pregunta que realmente importa: ¿esas observaciones están cambiando las conclusiones del modelo, o son ruido inofensivo?

```{r chunk-10}
# ¿Cambian mucho los coeficientes si quitamos esas observaciones?
modelo_sin_influyentes <- lm(hwy ~ displ + cyl + class, data = datos[-idx_influyentes, ])

bind_rows(
  tidy(modelo_multi) %>% mutate(modelo = "con todas"),
  tidy(modelo_sin_influyentes) %>% mutate(modelo = "sin influyentes")
) %>%
  select(modelo, term, estimate) %>%
  pivot_wider(names_from = modelo, values_from = estimate)
```

Si los coeficientes cambian poco al quitar las observaciones influyentes, el modelo es razonablemente robusto; si cambian mucho, esas pocas observaciones están dominando la conclusión — vale la pena investigarlas antes de reportar el modelo.

## Ejercicios

1. Usando `augment()`, identifica las 3 observaciones con mayor residuo absoluto de `modelo_multi`. ¿Qué tienen en común?
2. **Reto:** ajusta dos modelos anidados — uno sin interacción (`hwy ~ displ + drv`) y otro con interacción (`hwy ~ displ * drv`). Compáralos con `anova()` y decide, con base en el p-value, si la interacción aporta información significativa.
3. Ajusta `modelo_simple <- lm(hwy ~ displ, data = datos)`, corre `augment(modelo_simple)` y grafica un histograma de sus residuos (`.resid`) con ggplot2. Complementa con `shapiro.test()` sobre esos residuos. ¿Coinciden tu impresión visual y la prueba formal?
4. **Reto:** usando `modelo_interaccion` (definido arriba), calcula `augment(modelo_interaccion)`, identifica las observaciones con distancia de Cook mayor a `4/n`, y ajusta un modelo sin esas observaciones. ¿Cambian mucho los coeficientes?

---

[← Capítulo 7](capitulo07_regresion_lineal.md) · [Índice](../../README.md) · [Capítulo 9 →](capitulo09_glm.md)
