---
title: "Capítulo 1 — Vectores y tipos de datos"
output: html_document
---

**Sesión 1 · Día 1, mañana · 2 horas**
Script de práctica: [`sesiones/sesion01_vectores_tipos.R`](../../sesiones/sesion01_vectores_tipos.R)

[← Capítulo 0](capitulo00_fundamentos_r.md) · [Índice](../../README.md) · [Capítulo 2 →](capitulo02_funciones_apply.md)

## Objetivo

Traducir tu experiencia previa de programación a los idiomas propios de R: vectores, tipos de datos, indexación desde 1 y vectorización. Retomamos directo desde donde quedó el [capítulo 0](capitulo00_fundamentos_r.md) — lo que ya viste ahí (asignación básica, `class()`, crear vectores con `c()`, `v[1]`/indexación lógica) no se repite aquí; este capítulo va a lo que falta.

## 1. Todo es una función (incluso los operadores)

Ya asignaste variables con `<-` en la sesión 0. Una particularidad de R frente a otros lenguajes que ahí no vimos:

```{r chunk-01}
x <- 10
y <- 20     # `=` también es válido para asignar, pero por convención se
            # reserva para argumentos dentro de una llamada a función
x + y
```

**Casi todo es una función**, incluidos los operadores. `x + y` es azúcar sintáctica para:

```{r chunk-02}
`+`(x, y)
```

Esto importa más adelante: entender que `+`, `[`, `<-` son funciones normales es lo que te permite, por ejemplo, sobrecargarlas para tus propias clases.

## 2. Tipos de datos atómicos: más allá de class()

En la sesión 0 ya viste `class()` sobre `numeric`/`integer`/`character`/`logical`. Dos cosas que faltaban ahí:

```{r chunk-03}
typeof(1L); typeof(1)     # class() dice "numeric" para ambos; typeof() sí
                            # distingue "integer" de "double"

class(1 + 2i)               # complex: los números complejos son otro tipo atómico
```

El tipo numérico por default en R es `double`, no `integer` — una diferencia importante frente a otros lenguajes, y la razón por la que `typeof(1)` no da `"integer"`.

## 3. Vectores: no hay "escalares"

Ya creaste vectores con `c()` en la sesión 0. Lo que faltaba: a diferencia de Python o C, en R **no existen los escalares** — un solo número es, técnicamente, un vector de longitud 1.

```{r chunk-04}
v <- c(2, 4, 6, 8, 10)
length(v)
is.vector(5)   # TRUE: hasta un solo número es un vector
```

Los vectores son homogéneos: si mezclas tipos, R los coerciona automáticamente al tipo "más general" (character > numeric > logical):

```{r chunk-05}
c(1, "a", TRUE)     # todo pasa a character
c(1, TRUE)          # TRUE -> 1 (numeric)
```

## 4. Indexación: lo que falta más allá de v[1] y la indexación lógica

En la sesión 0 ya usaste `v[1]`, `v[c(1,3)]` y la indexación lógica `v[v > x]`. Dos patrones más que vas a usar seguido:

```{r chunk-06}
v[-1]                 # índice negativo: todo MENOS el primero
which(v > 5)           # las POSICIONES que cumplen la condición (no los valores)
```

`v[v > 5]` te da los **valores**; `which(v > 5)` te da los **índices** donde eso pasa. Se combinan: `v[which(v > 5)]` es equivalente a `v[v > 5]`, pero `which()` es más explícito cuando necesitas la posición en sí (por ejemplo, `which.max()`).

## 5. Vectorización vs. loops

En R casi nunca escribes un `for` para operar elemento a elemento — las operaciones ya son vectorizadas y, en la práctica, órdenes de magnitud más rápidas que un loop explícito.

Este es el hábito que viene de otros lenguajes (funciona, pero no es idiomático):

```{r chunk-07}
resultado <- numeric(length(v))
for (i in seq_along(v)) {
  resultado[i] <- v[i]^2
}
resultado
```

Esta es la forma idiomática en R:

```{r chunk-08}
resultado <- v^2
```

Un efecto colateral de la vectorización es el **reciclaje**: si operas entre vectores de distinta longitud, R repite el más corto hasta emparejarlo con el más largo (avisando con un warning si no encajan de forma exacta).

```{r chunk-09}
c(1, 2, 3, 4) + c(1, 2)          # se recicla c(1,2) -> c(1,2,1,2)
```

## Ejemplo: calificaciones de un grupo

Un problema con varios pasos que combina tipos, vectores, indexación y vectorización — el tipo de cosa que vas a hacer todo el tiempo en R.

```{r chunk-10}
calif <- c(85, 42, 90, 67, 55, 78, 100, 38, 61, 73)
alumno <- paste0("alumno", 1:10)

# Vectorizar una regla de negocio: convertir cada calificación en una letra,
# SIN usar un for-loop.
letra <- ifelse(calif >= 90, "A",
          ifelse(calif >= 70, "B",
           ifelse(calif >= 60, "C", "F")))
data.frame(alumno, calif, letra)     # (data.frame se ve en el capítulo 2c)

# ¿Qué proporción del grupo reprobó (letra == "F")?
mean(letra == "F")     # TRUE/FALSE -> 1/0, así que mean() da una proporción

# Nombres de quienes sacaron la calificación más alta y la más baja
alumno[which.max(calif)]
alumno[which.min(calif)]

# Reescalar todas las calificaciones sumando 5 puntos, sin pasar de 100
# (pmin() es la versión vectorizada de min(): compara elemento por elemento)
calif_ajustada <- pmin(calif + 5, 100)
calif_ajustada
```

Los `ifelse()` anidados son el equivalente vectorizado de una cadena de `if`/`else if`/`else`: se evalúan de afuera hacia adentro, y cada capa solo aplica sobre los elementos que no cayeron en la capa anterior. `pmin()`/`pmax()` (con el prefijo "p" de *parallel*) son menos conocidas que `min()`/`max()`, pero son justo lo que necesitas cuando quieres un tope o piso aplicado elemento por elemento en vez de sobre el vector completo.

## Ejercicios

1. Crea un vector `v` con al menos 10 valores numéricos. Usando indexación lógica (sin `for`), obtén los elementos mayores a su propia media.
2. Practica `v[-1]`, `v[c(1,3,5)]` y `v[v %% 2 == 0]` sobre tu vector `v`.
3. **Reto:** reescribe de forma vectorizada el siguiente for-loop:

   ```{r chunk-11}
   resultado <- c()
   for (i in 1:100) {
     if (i %% 3 == 0 || i %% 5 == 0) resultado <- c(resultado, i)
   }
   ```

4. Crea un vector `puntajes` con al menos 8 calificaciones de tu invención (0-100). Usando indexación lógica (sin `ifelse` ni `for`), cuenta cuántos puntajes están a menos de 5 puntos de subir de letra, con los mismos cortes 90/70/60 vistos en la sesión.
5. **Reto:** sin usar `ifelse()` ni `for`, crea un vector `edades` de al menos 10 valores y calcula cuántos son múltiplos de 5 (usa `%%` y `sum()` sobre un lógico).

---

[← Capítulo 0](capitulo00_fundamentos_r.md) · [Índice](../../README.md) · [Capítulo 2 →](capitulo02_funciones_apply.md)
