---
title: "Capítulo 4 — Agregación, tidyr y ggplot2"
output: html_document
---

**Sesión 4 · Día 2, tarde · 2 horas**
Script de práctica: [`sesiones/sesion04_agregacion_tidyr_ggplot2.R`](../../sesiones/sesion04_agregacion_tidyr_ggplot2.R)

[← Capítulo 3](capitulo03_importacion_dplyr.md) · [Índice](../../README.md) · [Capítulo 5 →](capitulo05_proyectos_reproducibles.md)

## Objetivo

Agregar datos por grupo con `group_by()` + `summarize()`, reformar tablas con tidyr, y construir las primeras visualizaciones con ggplot2.

```{r chunk-01}
library(tidyverse)
datos <- as_tibble(mpg)
```

## 1. group_by() + summarize()

Este es el equivalente en R de un `GROUP BY` de SQL o un `groupby().agg()` de pandas: agrupas filas por una o más columnas y luego resumes cada grupo con una función de agregación.

```{r chunk-02}
datos %>%
  group_by(class) %>%
  summarize(
    n = n(),
    hwy_prom = mean(hwy),
    hwy_sd = sd(hwy)
  ) %>%
  arrange(desc(hwy_prom))
```

Como todo en dplyr, se combina naturalmente con los verbos del capítulo anterior:

```{r chunk-03}
resumen_fabricante <- datos %>%
  filter(cyl >= 6) %>%
  group_by(manufacturer) %>%
  summarize(hwy_prom = mean(hwy), .groups = "drop") %>%
  arrange(desc(hwy_prom))
resumen_fabricante
```

## 2. tidyr: reformar datos y joins

tidyr resuelve un problema muy común: pasar de formato ancho a largo (o viceversa) y combinar tablas.

`pivot_longer()` convierte columnas en filas:

```{r chunk-04}
ancho <- tibble(
  pais = c("MX", "US", "CA"),
  y2020 = c(10, 20, 15),
  y2021 = c(12, 22, 14)
)

largo <- ancho %>%
  pivot_longer(cols = starts_with("y"), names_to = "anio", values_to = "valor")
largo
```

`pivot_wider()` hace lo inverso:

```{r chunk-05}
largo %>% pivot_wider(names_from = anio, values_from = valor)
```

Y los *joins* funcionan igual que en SQL:

```{r chunk-06}
poblacion <- tibble(pais = c("MX", "US", "CA"), poblacion_m = c(128, 331, 38))
largo %>% left_join(poblacion, by = "pais")
```

Más abajo, en el "Ejemplo" de este capítulo, vas a usar un join real sobre dos tablas del curso relacionadas por `isbn`.

## 3. ggplot2: gramática de gráficos

ggplot2 construye gráficos por capas: empiezas con los datos y un mapeo estético (`aes()`), y vas sumando geometrías (`geom_*()`) y ajustes.

```{r chunk-07}
ggplot(datos, aes(x = displ, y = hwy)) +
  geom_point(aes(color = class)) +
  geom_smooth(method = "lm", se = FALSE, color = "black") +
  labs(
    title = "Rendimiento en carretera vs. desplazamiento del motor",
    x = "Desplazamiento (L)", y = "Millas por galón (carretera)",
    color = "Clase"
  ) +
  theme_minimal()
```

**Facetas**, un panel por categoría:

```{r chunk-08}
ggplot(datos, aes(x = displ, y = hwy)) +
  geom_point() +
  facet_wrap(~ class) +
  theme_minimal()
```

**Distribuciones**, con histograma o boxplot:

```{r chunk-09}
ggplot(datos, aes(x = hwy)) +
  geom_histogram(binwidth = 2, fill = "steelblue", color = "white")

ggplot(datos, aes(x = class, y = hwy)) +
  geom_boxplot() +
  coord_flip()
```

La ventaja de este enfoque por capas es que puedes construir gráficos complejos sumando piezas simples, sin tener que aprender una función distinta para cada tipo de visualización.

## Ejercicios

1. Con `mpg`, filtra `drv == "4"` y calcula el promedio de `hwy` por `manufacturer`, ordenado de mayor a menor.
2. Crea una columna nueva `eficiente` (`TRUE` si `hwy > 30`) y grafica un boxplot de `displ` separado por esa nueva variable.
3. Usa `pivot_wider()` sobre `datos %>% count(class, drv)` para obtener una tabla con clases como filas y tipos de tracción (`drv`) como columnas.
4. **Reto:** reproduce con ggplot2 un gráfico de dispersión de `cty` vs. `hwy`, coloreado por `class`, con una línea de tendencia por clase (`geom_smooth(method = "lm")` dentro de `aes(color = class)`).

## Ejemplo: préstamos de la biblioteca por género y estado

Combina `left_join()`, `group_by()` con más de una variable, `pivot_wider()` y un gráfico de barras agrupado — un flujo de análisis exploratorio típico de principio a fin, esta vez sobre dos tablas relacionadas en vez de una sola.

```{r chunk-10}
libros <- read_csv("../../data/libros.csv")
prestamos <- read_csv("../../data/prestamos.csv")

prestamos_completos <- prestamos %>%
  left_join(libros, by = "isbn") %>%
  mutate(estado = if_else(is.na(fecha_devolucion), "abierto", "devuelto"))
```

`if_else(is.na(fecha_devolucion), ...)` distingue los préstamos que siguen abiertos (sin fecha de devolución) de los ya cerrados — el mismo patrón de "convierte una condición en una etiqueta" que ya usaste con `ifelse()`.

```{r chunk-10b}
resumen_genero_estado <- prestamos_completos %>%
  group_by(genero, estado) %>%
  summarize(n = n(), .groups = "drop")
resumen_genero_estado
```

Agrupar por dos variables a la vez (`genero`, `estado`) da una fila por cada combinación que sí existe en los datos.

```{r chunk-11}
# Tabla ancha: una columna por estado, más fácil de leer de un vistazo
resumen_genero_estado %>%
  pivot_wider(names_from = estado, values_from = n, values_fill = 0)
```

```{r chunk-12}
# Gráfico de barras agrupado: una barra por combinación genero x estado
ggplot(resumen_genero_estado, aes(x = genero, y = n, fill = estado)) +
  geom_col(position = "dodge") +
  labs(
    title = "Préstamos por género y estado",
    x = "Género", y = "Número de préstamos", fill = "Estado"
  ) +
  theme_minimal() +
  theme(axis.text.x = element_text(angle = 45, hjust = 1))
```

`position = "dodge"` es lo que separa las barras de cada `estado` en vez de apilarlas — el equivalente en ggplot2 de un gráfico de barras agrupado.

5. Usando `datos` (mpg), agrupa por `manufacturer` y `drv`, calcula el promedio de `cty` por grupo, y grafica un gráfico de barras agrupado (`geom_col(position = "dodge")`) coloreado por `drv`.
6. **Reto:** usa `pivot_longer()` sobre `mpg` para poner `cty` y `hwy` en una sola columna `tipo_millas` con su valor en `millas`, y grafica un boxplot de `millas` por `tipo_millas`, coloreado por esa misma variable.
7. Importa `data/ventas.csv` (`read_csv("../../data/ventas.csv")`), agrupa por `categoria` y calcula el monto total y el promedio. Grafica un `geom_col()` del monto total por categoría.
8. Une `prestamos` con `libros` (`left_join()` por `isbn`) y calcula, por género, la duración promedio del préstamo en días (`fecha_devolucion - fecha_prestamo`, solo para los ya devueltos). ¿Qué género se presta por más tiempo?

---

[← Capítulo 3](capitulo03_importacion_dplyr.md) · [Índice](../../README.md) · [Capítulo 5 →](capitulo05_proyectos_reproducibles.md)
