---
title: "Capítulo 4 — Agregación, tidyr y ggplot2"
output: html_document
---

**Sesión 4 · Día 2, tarde · 2 horas**
Script de práctica: [`sesiones/sesion04_agregacion_tidyr_ggplot2.R`](../../sesiones/sesion04_agregacion_tidyr_ggplot2.R)

[← Capítulo 3](capitulo03_importacion_dplyr.md) · [Índice](../../README.md) · [Capítulo 5 →](capitulo05_proyectos_reproducibles.md)

## Objetivo

Agregar datos por grupo con `group_by()` + `summarize()`, reformar tablas con tidyr, y construir visualizaciones con ggplot2: geoms, *position adjustments*, escalas, coordenadas, facetas y temas.

```{r chunk-01}
library(tidyverse)
datos <- as_tibble(mpg)
```

`mpg` trae el consumo de 38 modelos de auto (1999-2008), un renglón por versión. Estas son sus columnas — vale la pena tenerlas a la mano, porque el resto del capítulo las usa constantemente:

- **manufacturer** / **model**: marca y modelo
- **displ**: desplazamiento del motor, en litros
- **year**: año del modelo
- **cyl**: número de cilindros
- **trans**: tipo de transmisión (automática/manual, número de marchas)
- **drv**: tracción (`4` = 4x4, `f` = delantera, `r` = trasera)
- **cty** / **hwy**: millas por galón en ciudad / en carretera
- **fl**: tipo de combustible
- **class**: tipo de vehículo (compacto, suv, pickup...)

## 1. group_by() + summarize()

Este es el equivalente en R de un `GROUP BY` de SQL o un `groupby().agg()` de pandas: agrupas filas por una o más columnas y luego resumes cada grupo con una función de agregación.

```{r chunk-02}
datos %>%
  group_by(class) %>%
  summarize(
    n = n(),
    hwy_prom = mean(hwy),
    hwy_sd = sd(hwy)
  ) %>%
  arrange(desc(hwy_prom))
```

Como todo en dplyr, se combina naturalmente con los verbos del capítulo anterior:

```{r chunk-03}
resumen_fabricante <- datos %>%
  filter(cyl >= 6) %>%
  group_by(manufacturer) %>%
  summarize(hwy_prom = mean(hwy), .groups = "drop") %>%
  arrange(desc(hwy_prom))
resumen_fabricante
```

## 2. tidyr: reformar datos y joins

tidyr resuelve un problema muy común: pasar de formato ancho a largo (o viceversa) y combinar tablas.

`pivot_longer()` convierte columnas en filas:

```{r chunk-04}
ancho <- tibble(
  pais = c("MX", "US", "CA"),
  y2020 = c(10, 20, 15),
  y2021 = c(12, 22, 14)
)

largo <- ancho %>%
  pivot_longer(cols = starts_with("y"), names_to = "anio", values_to = "valor")
largo
```

`pivot_wider()` hace lo inverso:

```{r chunk-05}
largo %>% pivot_wider(names_from = anio, values_from = valor)
```

Y los *joins* funcionan igual que en SQL:

```{r chunk-06}
poblacion <- tibble(pais = c("MX", "US", "CA"), poblacion_m = c(128, 331, 38))
largo %>% left_join(poblacion, by = "pais")
```

Más abajo, en el "Ejemplo" de este capítulo, vas a usar un join real sobre dos tablas del curso relacionadas por `isbn`.

## 3. ggplot2: gramática de gráficos

ggplot2 construye gráficos por capas: empiezas con los datos y un mapeo estético (`aes()`), y vas sumando geometrías (`geom_*()`) y ajustes.

```{r chunk-07}
ggplot(datos, aes(x = displ, y = hwy)) +
  geom_point(aes(color = class)) +
  geom_smooth(method = "lm", se = FALSE, color = "black") +
  labs(
    title = "Rendimiento en carretera vs. desplazamiento del motor",
    x = "Desplazamiento (L)", y = "Millas por galón (carretera)",
    color = "Clase"
  ) +
  theme_minimal()
```

**Facetas**, un panel por categoría:

```{r chunk-08}
ggplot(datos, aes(x = displ, y = hwy)) +
  geom_point() +
  facet_wrap(~ class) +
  theme_minimal()
```

**Distribuciones**, con histograma o boxplot:

```{r chunk-09}
ggplot(datos, aes(x = hwy)) +
  geom_histogram(binwidth = 2, fill = "steelblue", color = "white")

ggplot(datos, aes(x = class, y = hwy)) +
  geom_boxplot() +
  coord_flip()
```

La ventaja de este enfoque por capas es que puedes construir gráficos complejos sumando piezas simples, sin tener que aprender una función distinta para cada tipo de visualización. Las siguientes cuatro secciones son justo eso: más piezas que se suman al mismo `ggplot(...) + geom_*()` base.

## 4. Position adjustments: dodge, stack, fill

Cuando mapeas una variable categórica a `fill` dentro de un `geom_bar()`, las barras de cada grupo se apilan por default. `position` controla cómo se acomodan entre sí:

```{r chunk-13}
ggplot(datos, aes(x = class, fill = drv)) +
  geom_bar()                      # position = "stack" (default): apiladas

ggplot(datos, aes(x = class, fill = drv)) +
  geom_bar(position = "dodge")    # lado a lado

ggplot(datos, aes(x = class, fill = drv)) +
  geom_bar(position = "fill")     # normalizado a proporciones (0 a 1)
```

`"fill"` es particularmente útil para comparar proporciones entre categorías cuando los totales por grupo son muy distintos — ya usaste este mismo argumento como `position = "dodge"` en el Ejemplo de este capítulo.

## 5. Escalas: color y relleno manuales

Toda `aes()` que mapea una variable a una propiedad visual (`color`, `fill`, `shape`...) tiene una escala por default; una función `scale_*_*()` la reemplaza. El patrón del nombre es `scale_<aesthetic>_<tipo>()`:

```{r chunk-14}
ggplot(datos, aes(x = displ, y = hwy, color = drv)) +
  geom_point() +
  scale_color_manual(values = c("4" = "steelblue", "f" = "darkorange", "r" = "firebrick"))
```

`scale_color_manual()` te deja elegir tú los colores exactos; para paletas ya diseñadas (más difíciles de armar bien a mano) existe `scale_fill_brewer()`, entre otras:

```{r chunk-15}
ggplot(datos, aes(x = class, fill = drv)) +
  geom_bar(position = "dodge") +
  scale_fill_brewer(palette = "Set2")
```

## 6. Coordenadas: zoom con coord_cartesian()

`coord_flip()`, que ya usaste arriba, es un **sistema de coordenadas**: cambia cómo se dibuja el gráfico, no los datos. `coord_cartesian()` es otro — sirve para hacer zoom sin descartar las observaciones fuera del rango visible, a diferencia de filtrar los datos o usar `xlim()`/`ylim()` (que sí los descarta antes de calcular, por ejemplo, la línea de `geom_smooth()`):

```{r chunk-16}
ggplot(datos, aes(x = displ, y = hwy)) +
  geom_point() +
  geom_smooth(method = "lm") +
  coord_cartesian(xlim = c(2, 5))
```

La línea de tendencia se sigue calculando con **todos** los puntos; `coord_cartesian()` solo recorta la ventana visible.

## 7. Facetas: facet_wrap() vs. facet_grid()

Ya usaste `facet_wrap()` para dividir en paneles según una variable. `facet_grid()` hace lo mismo pero cruzando **dos** variables, una por filas y otra por columnas:

```{r chunk-17}
ggplot(datos, aes(x = displ, y = hwy)) +
  geom_point() +
  facet_grid(drv ~ cyl)              # filas = drv, columnas = cyl
```

El argumento `scales` deja que cada panel tenga su propio rango de eje en vez de compartir uno fijo — útil cuando los grupos tienen escalas muy distintas entre sí:

```{r chunk-18}
ggplot(datos, aes(x = displ, y = hwy)) +
  geom_point() +
  facet_wrap(~ class, scales = "free_y")   # cada panel con su propio rango en y
```

## 8. Temas y etiquetas con labs()

Un **tema** (`theme_*()`) cambia la apariencia general del gráfico (fondo, líneas de cuadrícula, tipografía) sin tocar los datos ni las geometrías. Ya usaste `theme_minimal()`; otros comunes son `theme_bw()`, `theme_classic()` y `theme_light()`:

```{r chunk-19}
ggplot(datos, aes(x = displ, y = hwy)) +
  geom_point() +
  theme_bw()
```

`labs()` centraliza títulos y etiquetas (incluida la leyenda, referenciándola por el nombre de la estética), y `theme(legend.position = ...)` reubica la leyenda:

```{r chunk-20}
ggplot(datos, aes(x = displ, y = hwy, color = class)) +
  geom_point() +
  labs(
    title = "Motor vs. rendimiento", x = "Desplazamiento",
    y = "Millas por galón", color = "Clase"
  ) +
  theme(legend.position = "bottom")
```

## Ejercicios

1. Con `mpg`, filtra `drv == "4"` y calcula el promedio de `hwy` por `manufacturer`, ordenado de mayor a menor.
2. Crea una columna nueva `eficiente` (`TRUE` si `hwy > 30`) y grafica un boxplot de `displ` separado por esa nueva variable.
3. Usa `pivot_wider()` sobre `datos %>% count(class, drv)` para obtener una tabla con clases como filas y tipos de tracción (`drv`) como columnas.
4. **Reto:** reproduce con ggplot2 un gráfico de dispersión de `cty` vs. `hwy`, coloreado por `class`, con una línea de tendencia por clase (`geom_smooth(method = "lm")` dentro de `aes(color = class)`).
5. Grafica un `geom_bar()` de `class` coloreado por `drv` con `position = "fill"` para ver la proporción de tracción dentro de cada clase.
6. **Reto:** reproduce el gráfico de `displ` vs. `hwy` coloreado por `drv`, pero elige tú los tres colores con `scale_color_manual()`.
7. Usa `facet_grid()` para separar `displ` vs. `hwy` en filas por `drv`.
8. Cambia el tema del gráfico anterior a `theme_bw()` y agrégale un título con `labs()`.

## Ejemplo: préstamos de la biblioteca por género y estado

Combina `left_join()`, `group_by()` con más de una variable, `pivot_wider()` y un gráfico de barras agrupado — un flujo de análisis exploratorio típico de principio a fin, esta vez sobre dos tablas relacionadas en vez de una sola.

```{r chunk-10}
libros <- read_csv("../../data/libros.csv")
prestamos <- read_csv("../../data/prestamos.csv")

prestamos_completos <- prestamos %>%
  left_join(libros, by = "isbn") %>%
  mutate(estado = if_else(is.na(fecha_devolucion), "abierto", "devuelto"))
```

`if_else(is.na(fecha_devolucion), ...)` distingue los préstamos que siguen abiertos (sin fecha de devolución) de los ya cerrados — el mismo patrón de "convierte una condición en una etiqueta" que ya usaste con `ifelse()`.

```{r chunk-10b}
resumen_genero_estado <- prestamos_completos %>%
  group_by(genero, estado) %>%
  summarize(n = n(), .groups = "drop")
resumen_genero_estado
```

Agrupar por dos variables a la vez (`genero`, `estado`) da una fila por cada combinación que sí existe en los datos.

```{r chunk-11}
# Tabla ancha: una columna por estado, más fácil de leer de un vistazo
resumen_genero_estado %>%
  pivot_wider(names_from = estado, values_from = n, values_fill = 0)
```

```{r chunk-12}
# Gráfico de barras agrupado: una barra por combinación genero x estado
ggplot(resumen_genero_estado, aes(x = genero, y = n, fill = estado)) +
  geom_col(position = "dodge") +
  labs(
    title = "Préstamos por género y estado",
    x = "Género", y = "Número de préstamos", fill = "Estado"
  ) +
  theme_minimal() +
  theme(axis.text.x = element_text(angle = 45, hjust = 1))
```

`position = "dodge"` es lo que separa las barras de cada `estado` en vez de apilarlas — el equivalente en ggplot2 de un gráfico de barras agrupado.

9. Usando `datos` (mpg), agrupa por `manufacturer` y `drv`, calcula el promedio de `cty` por grupo, y grafica un gráfico de barras agrupado (`geom_col(position = "dodge")`) coloreado por `drv`.
10. **Reto:** usa `pivot_longer()` sobre `mpg` para poner `cty` y `hwy` en una sola columna `tipo_millas` con su valor en `millas`, y grafica un boxplot de `millas` por `tipo_millas`, coloreado por esa misma variable.
11. Importa `data/ventas.csv` (`read_csv("../../data/ventas.csv")`), agrupa por `categoria` y calcula el monto total y el promedio. Grafica un `geom_col()` del monto total por categoría.
12. Une `prestamos` con `libros` (`left_join()` por `isbn`) y calcula, por género, la duración promedio del préstamo en días (`fecha_devolucion - fecha_prestamo`, solo para los ya devueltos). ¿Qué género se presta por más tiempo?

---

[← Capítulo 3](capitulo03_importacion_dplyr.md) · [Índice](../../README.md) · [Capítulo 5 →](capitulo05_proyectos_reproducibles.md)
